【裁判字號】    91,易,883
【裁判日期】    920327
【裁判案由】    背信
【裁判全文】
臺灣屏東地方法院刑事判決                          九十一年度易字第八八三號
    公  訴  人  臺灣屏東地方法院檢察署檢察官
    被      告  丙○○
右列被告因背信案件，經檢察官提起公訴（九十一年度偵緝字第一一八號），本院判
決如左：
    主  文
丙○○連續意圖為自己不法之所有，而侵占對於業務上所持有之物，處有期徒刑貳年
陸月。
    事  實
一、丙○○係德風房屋仲介有限公司（下稱德風公司）之負責人，於民國八十九年六
    月間，經林長庚居間介紹，認識客戶辛○○後，因辛○○所有坐落屏東縣潮州鎮
    五魁寮一小段二三五、二三五之四及二三五之七地號之土地，及健鼎建設有限公
    司（下稱健鼎公司）所有其上房屋二棟（建號分別為該段七九二、七八九號，門
    牌號碼為同鎮○○街九四巷一弄二號、五號）急欲脫手變現，辛○○乃委託丙○○處理，雙方約定先由丙○○代覓人頭辦理上述房地所有權移轉登記，再申辦抵
    押貸款，以提高貸款之額度。丙○○覓妥人頭後，於同年七月十二日，將上述二
    三五、二三五之四地號土地及其上建號七九二房屋所有權移轉登記予張簡文輝（
    已另案不起訴處分確定）、及將二三五之七地號土地及其上建號七八九號房屋所
    有權移轉登記予庚○○，再經戊○○代書之介紹，以上述二筆房地向金主己○○
    各借款新台幣（下同）一百五十萬元（該二筆房地分別於同年七月二十一日、十
    月二十四日，設定最高限額抵押一百八十萬元、一百五十萬元予己○○），雙方
    言明借期三個月，每一百萬月息二萬五千元，先扣三個月利息，丙○○並分別與
    張簡文輝、庚○○共同簽發一百五十萬元之借據及本票予己○○。己○○則於同
    年七月二十一日、十月二十四日抵押權辦妥後，提領現金七十七萬五千元及交付
    二百萬元票據（已先扣利息）予丙○○時，丙○○即因德風公司財務窘迫，竟意
    圖為自己不法之所有，本於業務侵占之概括犯意，將上述借得之金錢二百七十七
    萬五千元侵占入己，並交由德風公司週轉使用。
二、丙○○嗣因己○○催討欠款，乃承上述業務侵占之概括犯意，委由不知情之丁○○代書以上述二筆房地向台灣區中小企業銀行（下稱中小企銀）辦理最高限額抵
    押貸款，而於同年十一月二日以庚○○名下二三五之七地號土地及其上建號七八
    九號房屋貸得二百三十萬元，當日為依規定清償第一順位己○○之抵押權，乃由
    中小企銀庚○○帳戶匯出一百六十萬元至己○○台東企銀帳戶，丙○○隨即以提
    領現金之方式，分別於同年十一月二日、三日自中小企銀庚○○帳戶提取六十五
    萬元、三萬九千元，並侵占入己。又因張簡文輝信用欠佳無法辦理貸款，復委由
    丁○○代書將上述張簡文輝名下房地移轉登記予友人介紹之甲○○，並於同年十
    二月二十二日向中小企銀貸得二百三十萬元，當日為依規定清償第一順位己○○
    之抵押權，乃由中小企銀甲○○帳戶匯出一百五十萬元至己○○高雄區中小企業
    銀行帳戶，丙○○隨即以提領現金之方式，分別於同年十二月二十二日自中小企
    銀甲○○帳戶領取七十五萬五千元、三萬四千元，並侵占入己，上述二筆房地共
    計侵占一百四十七萬八千元。
三、案經辛○○、健鼎公司訴由台灣屏東地方法院檢察署檢察官偵查起訴。
    理  由
一、被告丙○○固坦承有於上述時地以前述二筆房地向金主己○○抵押借款並侵占該
    借款二百七十七萬五千元之事實，惟矢口否認有何侵占向銀行抵押之貸款一事，
    辯稱：「上述二筆房地向銀行借錢的事情我不知情，我也沒有叫丁○○代書去辦
    理銀行抵押貸款，我沒有侵占銀行的貸款」等語。經查：
（一）被告於前述時地將上述二筆房地移轉登記在他人名下，先後向己○○、中小企
      銀貸款並侵占該貸款之事實，業據告訴人辛○○指訴明確，核與證人己○○於
      偵訊及本院審理時證述：「我在抵押權辦妥後，從銀行領七十萬元左右及開二
      百萬元票據，親自在戊○○的事務所交給戊○○、丙○○、張簡文輝、庚○○
      等人，約定每一百萬月息二萬五千元，借三個月，先扣三個月利息，張簡文輝
      與庚○○各借一百五十萬元，因為是被告介紹的，所以他有在借據簽名以示負
      責，後來錢一筆還一百六十萬元，一筆還一百五十萬元」等語（見偵卷第二九
      、九二頁、偵緝卷第四四頁、本院卷三三頁）；證人戊○○於偵訊證述：「被
      告說他急用錢，希望我向銀行或金主借，我就介紹己○○給他，後來借款辦抵
      押時被告與張簡文輝、庚○○都有在場，張簡文輝與庚○○有簽借據同意把錢
      交給被告，借的錢是被告載我去領，全部交給被告共約三百萬元」等語（見偵
      卷第三七頁）；證人庚○○於本院審理時證稱：「因為被告說他名下不能向銀
      行借錢，所以先登記在我名下」等語（本院卷第九十頁）；證人乙○○、戴永
      泉於本院審理時證稱：「庚○○名下房地於八十九年十一月二日放款二百三十
      萬元，甲○○名下房地於同年十二月二十二日放款二百三十萬元，放款當日有
      以匯款方式清償第一順位己○○之抵押權，其餘部分則以現金提領」等語（見
      本院卷第六一、九一頁）；證人丁○○亦於本院審理證述：「八十九年十月間
      被告聯絡我向銀行辦抵押借款，被告有一起去請資料，二次放款時被告都有到
      銀行去，他在外面等」等語（見本院卷第七六、一二九頁）大致相符，並有上
      述房地登記謄本、告訴人辛○○授權書、被告與張簡文輝、庚○○共同簽發之
      借據及本票影本、己○○台東企銀及高雄企銀匯款明細、中小企銀貸款借據及
      放款明細、丁○○辦理銀行借款明細等資料附卷可稽。
（二）被告雖辯稱上述二筆房地向中小企銀之抵押借款並未經手及侵占等語，惟查，
      上述二筆房地係由被告聯絡代書丁○○承辦一節，業據證人丁○○證述明確，
      被告有一同申請資料，並於二次放款時到銀行等情，亦如上述，而證人丁○○
      與被告夙無怨隙，衡情當無設詞誣陷之理，其上述所證，應屬可採，被告辯稱
      其未到場，益徵其畏罪情虛，所辯不可採信。綜上，本件事證明確，被告犯行
      堪以認定。
二、查被告為房屋仲介公司之負責人，以仲介房屋買賣、借款為業務，為從事業務之
    人，其經手上述告訴人辛○○之房地借貸事宜，竟將上述二筆房地多次所貸得之
    金錢予以侵占入己，故核被告所為係犯刑法第三百三十六條第二項之業務侵占罪
    。又刑法上之背信罪，為一般的違背任務之犯罪，而同法之侵占罪，則專指持有
    他人所有物以不法之意思，變更持有為所有侵占入己者而言。故違背任務行為，
    苟係其持有之他人所有物，意圖不法據為己有，即應論以侵占罪，不能援用背信
    之法條處斷，最高法院著有四十二年台上字第四０二號判例可供參考，本件告訴
    人辛○○事前已同意由被告將上述房地移轉至他人名下以貸得較高額度之貸款，
    被告亦開立五百三十萬元之本票供作擔保（參偵卷第二七、七九頁，偵緝卷第四
    三頁），故被告亦依約先後向己○○及中小企銀借款，並將其持有之款項侵占入
    己，已屬侵占之範疇，而應論以侵占罪，公訴人認應以背信罪處斷，容有未洽，
    惟起訴事實相同，爰依法變更起訴法條。被告多次業務侵占犯行，時間緊接，犯
    罪構成要件相同，顯係基於概括犯意反履為之，為連續犯，應以一罪論，並加重
    其刑。又公訴人起訴事實雖未敘及被告侵占以庚○○名下房地向己○○貸得之款
    項部分，然此部分與被告侵占以張簡文輝名下房地向己○○貸得之款項部分，有
    實質上一罪之關係，為起訴效力所及，本院自應予以審理；另被告侵占以庚○○
    名下房地向中小企銀所貸得之款項部分，雖未據公訴人起訴，然本院認此與起訴
    部分有連續犯之裁判上一罪關係，亦為起訴效力所及，本院自應併予審究。爰審
    酌被告之素行（有多項前科），侵占金額高達約四百二十五萬三千元，迄未與告
    訴人成立和解、賠償告訴人之損失，犯罪之動機、目的、手段，及其犯後態度等
    一切情狀，量處如主文所示之刑。
據上論斷，應依刑事訴訟法第二百九十九條第一項前段、第三百條，刑法第五十六條
、第三百三十六條第二項，罰金罰鍰提高標準條例第一條前段，判決如主文。
本案經檢察官吳書嫻到庭執行職務。
中      華      民      國     九十二     年     三     月    二十七    日
                                      臺灣屏東地方法院刑事第二庭
審判長法  官  黃國永
                                                法  官  林昌義
                                                法  官  翁世容
右正本證明與原本無異。
如不服本判決應於收受本判決後送達後十日內向本院提出上訴書狀，其未敘述上訴理
由者，並得於提起上訴後十日內向本院補提理由書狀（均須按他造當事人之人數附繕
本 ）「切勿逕送上級法院」
                                          書記官   王秋淑
中      華      民      國      九十二      年    三    月    二十七    日
附錄
刑法第三百三十六條第二項
對於業務上所持有之物，犯前條第一項之罪者，處六月以上五年以下有期徒刑，得併
科三千元以下罰金。


司法院資訊處製作；財團法人民間司法改革基金會備份。
